【裁判字號】    99,交聲,591
【裁判日期】    990615
【裁判案由】    違反道路交通管理處罰條例聲明異議
【裁判全文】
臺灣臺北地方法院交通事件裁定         99年度交聲字第591號
原處分機關  交通部公路總局臺北區監理所板橋監理站
異  議  人
即受處分人  甲○○
上列受分人因違反道路交通管理處罰條例案件，對於交通部公路
總局臺北區監理所板橋監理站中華民國99年03月31日所為之處分
（原處分：板監裁字第裁41-C00000000號），聲明異議，本院裁
定如下：
    主  文
原處分關於罰鍰部分撤銷。
其餘異議駁回。
    理  由
一、按汽車（依道路交通管理處罰條例第3條第8款規定，汽車包
    括機器腳踏車即機車）駕駛人駕駛汽車肇事致人受傷或死亡
    者，應即採取救護措施及依規定處置，並通知警察機關處理
    ，不得任意移動肇事汽車及現場痕跡證據，違反者處新臺幣
    （下同）3,000元以上9,000元以下罰鍰；前項駕駛人肇事致
    人受傷而逃逸者，吊銷其駕駛執照，道路交通管理處罰條例
    （下稱處罰條例）第62條第3項前段、第4項前段分別定有明
    文。汽車駕駛人，曾依本條例其他各條規定吊銷駕駛執照者
    ，一年內不得考領駕駛執照，處罰條例第67條第3 項亦有明
    文。
二、原處分意旨略以：異議人即受處分人甲○○於98年7 月17日
    18時10分許，駕駛車牌號碼AUN-365 號重型機車於新店市○
    ○路與乙○○所駕駛車牌號碼8HP-579 號重型機車發生擦撞
    ，致乙○○受有右前臂鈍挫傷之傷害、乘客即乙○○之子歐
    松霖受有胸部挫傷、右上臂挫傷之傷害而逃逸，原處分機關
    即臺北縣政府警察局新店分局交通分隊於98年7月19日以受
    處分人有「汽車駕駛人駕駛汽車肇事致人受傷而逃逸者」（
    原舉發通知單係載「駕駛機車肇事致人受輕傷而逃逸」）之
    違規行為而掣單舉發，嗣受處分人於舉發通知單上所載之應
    到案日期前向原處分機關陳述意見，經原處分機關函請原舉
    發機關調查結果，仍認受處分人有前開違規行為，原處分機
    關乃於99年3月31日以板監裁字第裁41-C00000000號裁決書
    依處罰條例第62條第3項（漏引第3項）、第4項、第67條第3
    項（漏引第67條第3項）、違反道路交通管理事件統一裁罰
    基準及處理細則41條、第43條、第44條及第67條之規定，裁
    處受處分人9,000元之罰鍰，吊銷駕駛執照，1年內不得考領
    駕駛執照等語。
三、聲明異議意旨略以：異議人有精神官能症，長期處於封閉狀
    態，並與社會脫節，異議人於事發當時有停車關心對方傷勢
    ，只是因對方要求賠償時，因異議人無工作能力，也不知如
    何應對及緊張才離開現場，請考量異議人病情及當時確有停
    車詢問對方傷勢等情形，能給予機會減輕或免罰等語。
四、經查：
  (一)異議人甲○○於98年7月17日18時10分許，駕駛車牌號碼AUN
    -365號重型機車於新店市○○路與乙○○所駕駛車牌號碼8H
    P-579 號重型機車發生擦撞，致乙○○受有右前臂鈍挫傷之
    傷害、乘客即乙○○之子歐松霖受有胸部挫傷、右上臂挫傷
    之傷害而逃逸等情，因同時涉犯刑法第185條之4肇事逃逸罪
    ，業經警方移送臺灣臺北地方法院檢察署偵查，證人乙○○
    並於警詢、偵訊時指訴明確，此有本院依職權調閱之臺灣臺
    北地方法院檢察署98年度偵字第19544 號卷附之警詢、偵訊
    筆錄，道路交通事故現場圖、調查報告表、補充資料表、車
    損照片、財團法人慈濟醫院臺北分院診斷證明書、舉發違反
    道路交通管理事件通知單可查，異議人並就前開事實坦承不
    諱，並與乙○○成立調解，嗣臺灣臺北地方法院檢察署檢察
    官以98年度偵字第19544 號聲請簡易判決處刑書聲請簡易判
    決處刑，而經本院新店簡易庭於99年2月8日以98年度店交簡
    字第633號判決判處有期徒刑6月及緩刑2年確定在案，亦經
    本院依職權查明屬實，復與證人乙○○於本件違反道路交通
    管理處罰條例案審理時於本院經具結後所證述本件肇事時異
    議人雖有停車查看證人乙○○母子之情況，且知其等有受傷
    之情，但因金錢賠償問題而未留下異議人之基本資料或報告
    警察機關即離開肇事現場之情相符，並為異議人所坦認（本
    院99年6月7日異議人與證人乙○○訊問筆錄參照），則異議
    人確有駕駛汽車肇事致人受傷而逃逸之違規行為甚明。
  (二)異議人雖以患有精神疾病為辯，惟查，行為時因精神障礙或
    其他心智缺陷，致不能辨識其行為違法或欠缺依其辨識而行
    為之能力者，不予處罰；行為時因前項之原因，致其辨識行
    為違法或依其辨識而行為之能力，顯著減低者，得減輕處罰
    ，行政罰法第9條第3、第4 項定有明文。異議人領有中華民
    國身心障礙手冊（精障中度）、重大傷病免自行負擔證明卡
    ，且與甲○○臺北市立聯合醫院松德院區98年7月29 日診斷
    證明書之診斷病名相符（本院卷附中華民國身心障礙手冊、
    重大傷病免自行負擔證明卡、診斷證明書影本參照），可認
    其確係患有精神疾病，惟異議人行為時尚能正常騎乘機車於
    道路，且於前述行為後，於本件肇事刑事部分偵查（臺灣臺
    北地方法院檢察署98年度偵字第19544 號偵查卷中甲○○警
    詢、偵訊筆錄參照）時、本院審理時（前引本院訊問筆錄參
    照），均可清楚陳述違規當日己身的舉措等情，顯然異議人
    辨識行為違法或依其辨識而行為的能力，並無較常人顯著減
    低或欠缺的情事，與上開條文要件尚難相符，故異議人辯稱
    因精神障礙，請求免罰或減輕處罰云云，尚屬無據。
  (三)按行政罰法第26條第1 項規定：「一行為同時觸犯刑事法律
    及違反行政法上義務規定者，依刑事法律處罰之。但其行為
    應處以其他種類行政罰或得沒入之物而未經法院宣告沒收者
    ，亦得裁處之。」此其他種類行政罰，係指違反行政法上之
    義務應受「裁罰性」之「不利處分」，依行政罰法第2 條規
    定，包括限制或禁止行為之吊扣證照處分，及警告性之講習
    處分。究其立法目的，一行為同時觸犯刑事法律及違反行政
    法上義務規定時，由於刑罰與行政罰同屬對不法行為之制裁
    ，而刑罰之懲罰作用較強，故依刑事法律處罰，即足資警惕
    時，實無一事二罰再處行政罰之必要，且刑事法律處罰，由
    司法機關依法定程序為之，較符合正當法律程序，應予優先
    適用，但罰鍰以外之沒入或其他種類行政罰，因兼具維護公
    共秩序之作用，為達行政目的，行政機關仍得併予裁處之。
    本件異議人前述肇事逃逸行為，同時涉犯刑法第185條之4之
    肇事逃逸罪，經警方移送臺灣臺北地方法院檢察署檢察官偵
    查後，業經該署檢察官以98年度偵字第19544 號聲請簡易判
    決處刑書聲請簡易判決處刑，並經本院新店簡易庭於99年2
    月8日以98年度店交簡字第633號判決判處有期徒刑6月及緩
    刑2年確定在案，並經本院依職權調閱相關卷證查明屬實，
    業如前述，則異議人前述肇事逃逸行為，已依刑事法律處罰
    ，則原處分有關「罰鍰9,000元」部分，顯與行政罰法第26
    條第1項「一事不二罰」之規定有違；至依道路交通管理處
    罰條例第62條第4前段項、第67條第3項規定裁罰吊銷駕駛執
    照，1年內不得考領之部分，乃屬於行政罰法第26條第1項但
    書所稱其他種類行政罰，仍應依法裁處之。又異議人之行為
    並非不罰，此由其仍應受吊銷駕駛執照，1年內不得考領即
    知，故本院將原處分有關裁處罰鍰部分撤銷即可，無庸諭知
    不罰，附此敘明。
五、綜上所述，異議人確有於前揭時、地駕駛汽車肇事致人受傷
    而逃逸之違規行為，原處分機關依道路交通管理處罰條例第
    62條第4項前段、第67條第3項（漏引第67條第3 項）之規定
    ，吊銷駕駛執照，1 年內不得考領之其他種類行政罰部分，
    於法並無不合，受處分人此部分之異議，為無理由，應予駁
    回；惟該裁處罰鍰9,000 元部分，因與前揭行政罰法第26條
    第1 項明文所示之「一事不二罰」規定有違，業如前述，則
    原處分機關於99年3月31日依前開處罰條例第62條第3項（漏
    引第62條第3項）規定裁處受處分人罰鍰9,000元之部分，自
    有違誤，應由本院將原處分有關裁處罰鍰部分撤銷，以資適
    法。
六、據上論斷，應依道路交通案件處理辦法第19條、第20條裁定
    如主文。
中    華    民    國    99    年    6     月    15    日
                        交通法庭法  官  黃桂興
以上正本證明與原本無異
如不服本裁定應於送達後5日內向本院提出抗告狀
                                書記官  陳品潔
中    華    民    國    99    年    6     月    15    日

司法院資訊處製作；財團法人民間司法改革基金會備份。
